最高法院民事判決　　　　　　　　　 110年度台上字第2617號
上　訴　人　蕭瑞邦
訴訟代理人　楊俊樂律師
被 上訴 人　許志鴻
訴訟代理人　陳又寧律師
被 上訴 人　游賴節
上列當事人間請求分割共有物事件，上訴人對於中華民國110年2
月9日臺灣高等法院臺中分院第二審判決（109年度重上字第60號
），提起上訴，本院判決如下：
    主  文
原判決廢棄，發回臺灣高等法院臺中分院。
    理  由
上訴人主張：坐落彰化縣○○市○○段0 地號土地（下稱系爭土
地）為兩造共有，應有部分各如原判決附表（下稱附表）所示，
系爭土地非不能分割，兩造亦未訂立不分割契約，然無法達成分
割協議等情。爰依民法第823條、第824條規定，求為依原判決附
圖（下稱附圖）三（下稱丙案）分割，並由伊補償被上訴人許志
鴻及游賴節各新臺幣（下同）482萬8,078元、19萬2,686 元；倘
不採丙案，則求為依附圖一所示甲案分割之判決。
被上訴人許志鴻以：系爭土地為農牧用地，須優先考量土地可耕
性，且系爭土地原共有人曾於民國83年間約定使用範圍，亦應依
現況即附圖二所示乙案分割，不同意丙案及甲案等語，資為抗辯
；被上訴人游賴節則同意依乙案或丙案分割，希望盡快解決紛爭
。
原審維持第一審所為系爭土地依乙案分割之判決，駁回上訴人之
上訴，係以：系爭土地為兩造共有，應有部分各如附表所示，並
無不分割協議，亦無因物之使用目的不能分割之情形，上訴人以
兩造無法達成協議訴請分割，於法有據。系爭土地使用分區為特
定農業區，使用地類別為農牧用地，為農業發展條例（下稱農發
條例）89年1月4日修正施行前之共有耕地，前於83 年9月經原共
有人（即上訴人、許志鴻、訴外人游會清）約定依序占有使用乙
案編號B、A、C所示範圍，游賴節於84 年10月23日因分割繼承取
得游會清於系爭土地之權利，上訴人在其占有之乙案編號B 部分
興建鐵皮屋、AC路面、圍牆等設施，經營吊車業務，違反系爭土
地規劃作為農牧用地之使用目的。審酌系爭土地之性質、使用現
況、使用目的，及各共有人之意願、利害關係、應有部分比例、
所提方案之優劣，兼顧被上訴人耕作權益與便利上訴人申請工廠
合法化，系爭土地以乙案分割，較丙案及甲案公平合理適當。又
游賴節就其應有部分設有抵押權，抵押權人受訴訟告知未聲明參
加訴訟，依民法第824條之1第2 項規定，該抵押權應移存於游賴
節分得部分等詞，為其判斷之基礎。
按適用法律為法院之職責，根據「法官知法」原則，法院應就當
事人主張之事實，依職權尋求適當之法律規範，作為判斷之依據
。次按各共有人，除法令另有規定外，得隨時請求分割共有物。
但因物之使用目的不能分割或契約訂有不分割之期限者，不在此
限，民法第823條第1項定有明文。而農發條例第18條第5 項授權
訂定、102 年7月1日修正發布之農業用地興建農舍辦法（下稱農
舍辦法）第12條第2 項：「已申請興建農舍之農業用地，直轄市
、縣（市）主管建築機關應於地籍套繪圖上，將已興建及未興建
農舍之農業用地分別著色標示，未經解除套繪管制不得辦理分割
」之規定，即屬民法第823條第1項本文所稱不得請求分割之法令
，且對修正施行前已興建農舍之農業用地，亦有適用。查系爭土
地屬89年1月4日農發條例修正施行前之共有耕地，上訴人於其約
定使用範圍即乙案編號B 部分建有鐵皮屋，為原審認定之事實，
附圖三、四說明欄亦載有「4.本案土地上有未登記保存建物，分
割作業應參照內政部『農業用地興建農舍辦法』第12條相關規定
辦理」等內容。則上訴人興建之鐵皮屋性質為何？系爭土地有無
農舍存在？是否受有套繪管制？套繪管制解除與否？攸關系爭土
地得否分割之法律適用疑義，不論當事人有無爭執，法院均應本
於職權釐清，俾以正確適用法律。原審未遑詳予究明，復未說明
本件應否適用農舍辦法第12條規定，遽為准予分割之諭知，自有
判決不適用法規、不備理由之違誤。上訴論旨，指摘原判決違背
法令，求予廢棄，非無理由。
據上論結，本件上訴為有理由。依民事訴訟法第477條第1項、第
478條第2項，判決如主文。
中    華    民    國   110    年    10    月    13    日
                      最高法院民事第三庭
                          審判長法官  沈  方  維  
                                法官  鍾  任  賜  
                                法官  張  競  文  
                                法官  方  彬  彬  
                                法官  陳  麗  芬  
本件正本證明與原本無異
                                      書  記  官
中    華    民    國   110    年    10    月    25    日